ACORDAO-COMPLETO-2518715

ACÓRDÃO 2085/2022 ATA 13/2022 - SEGUNDA CÂMARA

VISTOS, relatados e discutidos estes autos de pensão civil deferida pela Fundação Universidade de Brasília em favor de Leila Couto Martins Braga a partir do falecimento de José Maria Braga;
ACORDAM os Ministros do Tribunal de Contas da União, reunidos em Sessão da 2ª Câmara, nos termos do art. 71, III e IX, da Constituição de 1988, e dos arts. 1º, V, 39, II, e 45 da Lei nº 8.443, de 1992, além dos arts. 260, § 1º, e 262, § 2º, do RITCU, ante as razões expostas pelo Relator, em:
9.1. reconhecer o registro tácito para o ato da pensão civil instituída por José Maria Braga em favor de Leila Couto Martins Braga (à Peça 9 sob o n.º 10494707-05-2011-000030-4) , nos termos, por analogia, da Tese n.º 445 de Repercussão Geral no STF e da subsequente jurisprudência inaugurada pelo TCU a partir do Acórdão 122/2021-TCU-Plenário;
9.2. determinar que, no prazo de 15 (quinze) dias contados da notificação desta deliberação, a Fundação Universidade de Brasília dê ciência da presente deliberação do TCU à interessada apontada pelo item 9.1 deste Acórdão;
9.3. enviar a cópia do presente Acórdão, com o Relatório e a Proposta de Deliberação, à Fundação Universidade de Brasília, para ciência e efetivo cumprimento ao item 9.2 deste Acórdão; e
9.4. promover o apensamento do presente processo ao TC Processo 039.770/2021-4, sob a relatoria do Ministro Vital do Rêgo, com vistas a avaliar a eventual ilegalidade na correspondente acumulação para o outro ato de pensão civil, informando, nesse ponto, que o ato da pensão civil instituída por José Maria Braga a partir do cargo de professor junto ao Instituto Federal de Educação, Ciência e Tecnologia, no Rio de Janeiro - RJ, teria sido enviado ao TCU somente em 20/9/2021, tendo sido autuado, para tanto, o referido TC Processo 039.770/2021-4, e, desse modo, não estaria submetido ao eventual registro tácito pelo transcurso do prazo quinquenal.

Trata-se de pensão civil deferida pela Fundação Universidade de Brasília em favor de Leila Couto Martins Braga a partir do falecimento de José Maria Braga.

Segunda Câmara

Fundação Universidade de Brasília.

3. Interessada: Leila Couto Martins Braga (CPF XXX.391.207-XX).

13.1. Ministros presentes: Bruno Dantas (Presidente), Augusto Nardes e Antonio Anastasia.
13.2. Ministro-Substituto convocado: Marcos Bemquerer Costa.
13.3. Ministro-Substituto presente: André Luís de Carvalho (Relator).

ANDRÉ DE CARVALHO

Trata-se de pensão civil deferida pela Fundação Universidade de Brasília em favor de Leila Couto Martins Braga a partir do falecimento de José Maria Braga.
2.	Após a análise final do feito, a Auditora Federal Tânia Mara Leite da Silva lançou o seu parecer conclusivo à Peça 11, com a anuência, por delegação, do Diretor da Sefip (Peça 12) , nos seguintes termos:
	" (...) HISTÓRICO
	2.	O presente processo foi instruído por esta Unidade Técnica em conjunto com o TC Processo 039.770/2021-4, visto que ambos tratam de benefícios instituídos pelo mesmo ex-servidor, José Maria Braga (XXX.559.787-XX) , em favor de Leila Couto Martins Braga (XXX.391.207-XX) .
	EXAME TÉCNICO
	3.	De início, registre-se que o instituidor ocupou os seguintes cargos:
	a) Programador Cultural, na Fundação Universidade de Brasília, no qual tomou posse em 24/1/1963 e aposentou-se em 16/9/1991 por tempo de serviço com proventos integrais, segundo dados constantes do ato Sisac cujo número de controle é 10494707-04-2007-000088-1;
	b) Professor de 1º e 2º graus, no Instituto Federal de Educação, Ciência e Tecnologia do Rio de Janeiro, no qual tomou posse em 15/5/1980 e aposentou-se em 11/1/2004, devido a invalidez permanente.
	4.	Chama a atenção o fato de que o ex-servidor ocupou cargos em entidades localizadas em Brasília e no Rio de Janeiro e que, portanto, não seria possível o devido exercício das atividades laborativas. Às peças 3 e 4, estão anexados os mapas de tempo de serviço em ambas as instituições. Nelas, é possível verificar que o período de 15/5/1980 a 16/9/1991 foi exercido de forma concomitante.
	5.	Os contracheques da pensionista estão acostados às peças 5 e 6.
	6.	Assim, há indícios de irregularidade na acumulação dos cargos, tendo em vista a distância geográfica entre as entidades. Desta forma, o ato em tela deve ser considerado ilegal, com negativa de registro.
	CONCLUSÃO 
	7.	Esta Unidade Técnica considera que o presente ato deve ser considerado ilegal, com negativa de, com fundamento no art. 71, inciso III, da Constituição Federal, arts. 1º, inciso V, e 39, inciso II, da Lei 8.443/1992 e art. 260, § 1º, do Regimento Interno do Tribunal de Contas da União.
	PROPOSTA DE ENCAMINHAMENTO
	8.	Ante o exposto, propõe-se:
	a) considerar ilegal, com negativa de registro, o ato inicial de concessão de pensão civil constante do presente ato, com fundamento no art. 71, inciso III, da Constituição Federal, arts. 1º, inciso V, e 39, inciso II, da Lei 8.443/1992 e art. 260, § 1º, do Regimento Interno do Tribunal de Contas da União;
	b) dispense a devolução dos valores indevidamente recebidos de boa-fé até a data da ciência do órgão/entidade, do acórdão que vier a ser proferido, com base no Enunciado 106 da Súmula da Jurisprudência do TCU;
	c) determinar à Unidade Jurisdicionada que:
	c.1) faça cessar todo e qualquer pagamento relativo ao ato impugnado, no prazo máximo de quinze dias, contados da ciência da decisão deste Tribunal, sob pena de ressarcimento das quantias pagas após essa data pelo responsável;
	c.2) apresente à beneficiária o direito a opção entre os cargos/proventos acumulados ilegalmente;
	c.3) dê ciência, no prazo de quinze dias, contados da notificação, do inteiro teor desta deliberação à pensionista, alertando-a de que o efeito suspensivo proveniente da interposição de eventuais recursos junto ao TCU não a exime da devolução dos valores percebidos indevidamente, caso o recurso não seja provido;
	c.4) no prazo de trinta dias, contados da ciência da decisão, envie a este Tribunal documentos comprobatórios de que a interessada cujo ato foi impugnado está ciente do julgamento deste Tribunal."
3.	Enfim, por intermédio do Exmo. Sr. Procurador Marinus Eduardo De Vries Marsico, o MPTCU anuiu, em cota singela (Peça 14) , à referida proposta da unidade técnica.
É o Relatório.

não há.

Procurador Marinus Eduardo De Vries Marsico.

PENSÃO CIVIL. INDEVIDA PERCEPÇÃO DE BENEFÍCIOS EM FACE DA ILEGALIDADE NA ACUMULAÇÃO DE CARGOS PELO INSTITUIDOR DIANTE DA ELEVADA DISTÂNCIA GEOGRÁFICA ENTRE AS LOCALIDADES. DECURSO, TODAVIA, DO PRAZO QUINQUENAL DESDE A ENTRADA DO ATO NO TCU. APLICAÇÃO DA TESE N.º 445 EM REPERCUSSÃO GERAL DO STF. REGISTRO TÁCITO. ARQUIVAMENTO. NECESSIDADE DE AVALIAÇÃO SOBRE O OUTRO ATO DE PENSÃO. COMUNICAÇÕES.

PENSÃO CIVIL (PCIV)

Secretaria de Fiscalização de Integridade de Atos e Pagamentos de Pessoal e de Benefícios Sociais (Sefip).

Trata-se de pensão civil deferida pela Fundação Universidade de Brasília em favor de Leila Couto Martins Braga sob as seguintes condições:
	Peça
	Instituidor
	Tipo de Ato
	Data de Óbito
	Vigência
	Enviado ao TCU
	Beneficiária

	9
	José Maria Braga
	Inicial
	25/11/2010
	25/11/2010
	25/10/2011
	Leila Couto Martins Braga (viúva) 

2.	Como visto, após a análise final do feito, a Sefip pugnou pela ilegalidade do ato de pensão civil instituída por José Maria Braga (Peça 9) , ao vislumbrar a ilegalidade na percepção de benefícios pela acumulação de cargos por parte do instituidor da pensão diante da elevada distância geográfica entre as duas correspondentes localidades de trabalho (Peças 11 e 12) ; tendo o MPTCU anuído a essa proposta (Peça 14) .
3.	O TCU deve incorporar o parecer da unidade técnica a estas razões de decidir, sem prejuízo, contudo, de passar a reconhecer o registro tácito para o ato da pensão civil instituída por José Maria Braga em sintonia com a aludida Tese n.º 445 de Repercussão Geral no STF e com a subsequente jurisprudência inaugurada pelo TCU a partir do Acórdão 122/2021-TCU-Plenário.
4.	Bem se vê que o ato da pensão civil instituída por José Maria Braga (Peça 9) tenderia a padecer de ilegalidade, pois o instituidor teria exercido concomitantemente, no período de 15/5/1980 a 16/9/1991, o cargo de programador cultural junto à Fundação Universidade de Brasília, em Brasília - DF, e o cargo de professor junto ao Instituto Federal de Educação, Ciência e Tecnologia, no Rio de Janeiro - RJ, subsistindo a indevida acumulação desses cargos, até porque a longa distância geográfica entre essas duas entidades impediria o efetivo exercício das respectivas funções públicas.
5.	A despeito, contudo, da suposta ilegalidade pela indevida percepção dos benefícios decorrentes da ilegalidade nessa acumulação de cargos pelo instituidor, o TCU pode admitir, no presente momento, o registro tácito para o aludido ato de pensão civil, pois ele teria entrado no Tribunal há mais de cinco anos, em 25/10/2011 (Peça 9) , e esse procedimento estaria em plena sintonia com a Tese n.º 445 fixada em repercussão geral pelo STF no bojo do Recurso Extraordinário 636.553-RS, estando em consonância, ainda, com a subsequente jurisprudência inaugurada pelo TCU a partir do Acórdão 122/2021 prolatado pelo Plenário sob a relatoria do Ministro Walton Alencar Rodrigues.
6.	No bojo, aliás, do aludido Recurso Extraordinário 636.553-RS, a referida Tese n.º 445 teria sido fixada em repercussão geral pelo STF nos seguintes termos: " (...) Em atenção aos princípios da segurança jurídica e da confiança legítima, os Tribunais de Contas estão sujeitos ao prazo de 5 anos para o julgamento da legalidade do ato de concessão inicial de aposentadoria, reforma ou pensão, a contar da chegada do processo à respectiva Corte de Contas."
7.	De toda sorte, ao promover, todavia, o subsequente julgamento dos embargos de declaração sob a relatoria do Ministro Gilmar Mendes, o STF passou a admitir a superveniente revisão desses atos tacitamente registrados em face dos eventuais vícios materiais subjacentes e, para tanto, teria sido fixado o seguinte esclarecimento adicional: " (...) passado esse prazo [de cinco anos, contado de forma ininterrupta, a partir da chegada do processo à corte de contas] sem finalização do processo, o ato restará automaticamente estabilizado. Abre-se, a partir daí, a possibilidade de sua revisão, nos termos do art. 54 da Lei 9.873/1999"; devendo essa referência legal ser aí entendida, entretanto, como a "Lei 9.784/1999", e não como a citada "Lei 9.873/1999", diante da necessária referência ao prazo decadencial quinquenal.
8.	Ocorre, contudo, que, a partir do anunciado registro tácito para o aludido ato de pensão civil, desde 25/10/2016, teria ocorrido o definitivo aperfeiçoamento desse registro, em 25/10/2021, pelo escoamento do anunciado prazo quinquenal para a revisão de ofício, não podendo o TCU tentar promover, então, a suscitada revisão de ofício sobre os supostos vícios materiais subjacentes em plena consonância, desse modo, com a referida Tese n.º 445 fixada em repercussão geral pelo STF, após os aludidos embargos de declaração, e com o art. 260, § 2º, do RITCU estabelecedor da seguinte premissa:
"Art. 260 - § 2º O acórdão que considerar legal o ato e determinar o seu registro não faz coisa julgada administrativa e poderá ser revisto de ofício pelo Tribunal, com a oitiva do Ministério Público e do beneficiário do ato, dentro do prazo de cinco anos da apreciação, se verificado que o ato viola a ordem jurídica, ou a qualquer tempo, no caso de comprovada má-fé."
9.	Bem se vê que os originais atos de aposentadoria em favor de José Maria Braga para o cargo de professor junto ao Instituto Federal de Educação, Ciência e Tecnologia, no Rio de Janeiro - RJ (TC Processo 001.501/2009-3) e o cargo de programador cultural junto à Fundação Universidade de Brasília, em Brasília - DF (TC Processo 024.280/2011-9) , teriam sido apreciados no sentido da legalidade, por meio do Acórdão 3514/2009-TCU-Segunda Câmara, e no sentido da anotação como prejudicado em face do subjacente óbito ocorrido em 25/11/2010, por meio do Acórdão 7972/2011-TCU-Segunda Câmara, respectivamente. 
10.	Ocorre, então, que, diante dos robustos indícios de ilegalidade pela indevida percepção dos benefícios em face da inadequada acumulação dos referidos cargos públicos pelo instituidor, o TCU deve passar a observar que o ato da pensão civil instituída por José Maria Braga a partir do aludido cargo de professor junto ao Instituto Federal de Educação, Ciência e Tecnologia, no Rio de Janeiro - RJ, teria sido enviado ao TCU somente em 20/9/2021, tendo sido autuado, para tanto, o TC Processo 039.770/2021-4 sob a relatoria do Ministro Vital do Rêgo, e, desse modo, não estaria submetido ao eventual registro tácito pelo transcurso do prazo quinquenal, de tal sorte que o Tribunal pode e deve passar a avaliar a ilegalidade na acumulação para esse outro ato de pensão civil, incluindo a eventual má-fé do instituidor pela indevida acumulação dos cargos diante da indevida ausência, contudo, do efetivo exercício das duas funções públicas, sem prejuízo de, ali nesse processo, passar a oferecer o subsequente direito de opção em prol da beneficiária.
11.	Em face, portanto, dos elementos de convicção até aqui obtidos neste processo, o TCU pode reconhecer o registro tácito para o ato da pensão civil instituída por José Maria Braga em sintonia com a aludida Tese n.º 445 de Repercussão Geral no STF e com a subsequente jurisprudência inaugurada pelo TCU a partir do Acórdão 122/2021-TCU-Plenário, sem prejuízo de promover o posterior apensamento do presente processo ao TC Processo 039.770/2021-4 com vistas, como anunciado, a passar a avaliar a ilegalidade na acumulação para o outro ato de pensão civil.
Ante o exposto, pugno pela prolação do Acórdão ora submetido a este Colegiado.
TCU, Sala das Sessões, em 3 de maio de 2022.
Ministro-Substituto ANDRÉ LUÍS DE CARVALHO 
Relator